【裁判字號】    92,台上,862
【裁判日期】    920226
【裁判案由】    違反公職人員選舉罷免法
【裁判全文】
最高法院刑事判決                                九十二年度台上字第八六二號
    上  訴  人  甲○○
右上訴人因違反公職人員選舉罷免法案件，不服台灣高等法院高雄分院中華民國九十
一年十月九日第二審更審判決（九十一年度上更(二)字第四二號，起訴案號：台灣高雄
地方法院檢察署八十七年度偵續字第二九二號），提起上訴，本院判決如左：
    主  文
原判決撤銷，發回台灣高等法院高雄分院。
    理  由
本件原判決認定上訴人甲○○係高雄縣第十三屆縣長候選人，於民國八十六年底縣長
競選期間，意圖使另一縣長候選人余政憲不當選，以下列不實之言論傳播於眾，以打
擊另一縣長候選人余政憲：(一)、自八十六年十一月間某日起，在高雄縣鳳山市縣○路
其設置之競選總部前，委由某不詳姓名無犯意聯絡之成年人，製作「尋人啟事，尋找
紅包蓮，余政憲夫人鄭貴蓮」之布條，橫跨馬路懸掛，以該不實之言論傳播於眾，以
打擊另一縣長候選人余政憲。(二)、上訴人明知其助選員林阿清一上台演講必攻擊另一
縣長候選人余政憲、鄭貴蓮夫婦，竟仍基於犯意聯絡，於八十六年十一月二十七日，
在高雄縣大社鄉○○路義民廟前其舉辦之私辦政見發表會場所，由上訴人提供該政見
發表會之機會，供其助選員林阿清助講，林阿清上台後，即以演講方式，散佈不實言
論，指稱所謂之「紅包蓮」，即是「鄭貴蓮」，其含意是指鄭貴蓮利用余政憲當縣長
之職權機會收取紅包，以此醜化余政憲、鄭貴蓮夫婦。上訴人以上述不實之言論傳播
於眾，並意圖毀壞同為縣長候選人余政憲之形象使其減少票源而不當選，足生損害於
公眾（選民之判斷）及余政憲、鄭貴蓮，使余政憲、鄭貴蓮夫婦名譽嚴重受損等情。
因而撤銷第一審判決，改判論處上訴人共同意圖使候選人不當選，以文字、演講傳播
不實之事，足以生損害於公眾及他人罪刑，固非無見。
惟查：(一)、刑事訴訟法所謂認定犯罪事實之證據，係指足以證明被告確有犯罪行為之
積極證據而言，該項證據必須適合於被告犯罪事實之認定，始得為斷罪之資料。而公
職人員選舉時，候選人之助選員之言論如有以不實言論打擊其他候選人，意圖使該候
選人不當選，候選人是否應負責，應以與助選員間是否有犯意聯絡、行為分擔，或事
前謀議，推由助選員為之為準據，此共犯之事實自應依積極證據認定，不得以擬制、
臆測方法，推定有共犯犯行，本院上次發回意旨，就此已有指明。原判決以上訴人之
助選員林阿清曾於八十六年十月十日上訴人之競選總部成立時，上台為攻擊另一候選
人余政憲之妻鄭貴蓮言論，竟仍同意林阿清上台演講助選，且上訴人競選總部前馬路
上所掛布條亦有攻擊醜化鄭貴蓮之文字，因而推定上訴人就林阿清於八十六年十一月
二十七日在高雄縣大社鄉○○路義民廟前私辦政見發表會場所，上台所為散佈不實言
論，指稱「紅包蓮」即是鄭貴蓮之犯行，與林阿清間有犯意聯絡，為共同正犯，而未
詳查是否有積極證據足以證明此共犯關係，仍以臆測方法率行判決，難謂適法。(二)、
原判決認定上訴人係委由不詳姓名無犯意聯絡之成年人，製作「尋人啟事，尋找紅包
蓮，余政憲夫人鄭貴蓮」之布條，橫跨馬路懸掛，以該不實言論攻擊另一候選人余政
憲，因而論以公職人員選舉罷免法第九十二條之罪。依此事實之認定，上訴人係利用
不知情之成年人犯罪，為間接正犯，惟原判決未說明此部分犯行為間接正犯，亦有疏
誤。上訴意旨指摘原判決違背法令，尚非全無理由，應認仍有發回更審之原因。又原
判決理由欄四不另為不受理及無罪諭知部分，基於審判不可分原則，應併予發回。
據上論結，應依刑事訴訟法第三百九十七條、第四百零一條，判決如主文。
中      華      民      國    九十二    年      二      月    二十六    日
                              最高法院刑事第七庭
                                  審判長法官  張  信  雄
                                        法官  賴  忠  星
                                        法官  張  清  埤
                                        法官  呂  永  福
                                        法官  蕭  仰  歸
      右正本證明與原本無異
                                              書  記  官
中      華      民      國    九十二    年      三      月      十      日


司法院資訊處製作；財團法人民間司法改革基金會備份。
